ACORDAO-COMPLETO-2435492

ACÓRDÃO 2158/2021 ATA 4/2021 - SEGUNDA CÂMARA

VISTOS, relatados e discutidos estes autos que tratam de Tomada de Contas Especial instaurada pela Caixa Econômica Federal, em desfavor do Sindicato Regional dos Trabalhadores e Trabalhadoras Rurais de Dianópolis/TO, na qualidade de entidade contratada, em solidariedade com o seu presidente, Sr. Luciano Fernandes Pereira, gestão a partir de 2005, em razão da execução parcial e sem funcionalidade do objeto e da omissão no dever de prestar contas dos recursos públicos repassados por força do Contrato de Repasse 281.759-92/2008;
ACORDAM os Ministros do Tribunal de Contas da União, reunidos em sessão da 2ª Câmara, ante as razões expostas pelo relator, em:
9.1. considerar revel o Sindicato Regional dos Trabalhadores e Trabalhadoras Rurais de Dianópolis/TO, com fundamento no § 3º, art. 12, Lei 8.443, de 16 de julho de 1992;
9.2. rejeitar as alegações de defesa apresentadas pelo Sr. Luciano Fernandes Pereira;
9.3. julgar, com fundamento nos arts. 1º, inciso I, 16, inciso III, alínea "c" e § 2º, da Lei 8.443/1992 c/c os arts. 19 e 23, inciso III, da mesma Lei, e com arts. 1º, inciso I, 209, inciso III e § 5º, 210 e 214, inciso III, do Regimento Interno deste Tribunal, irregulares as contas do Sr. Luciano Fernandes Pereira, na condição de presidente da entidade sindical contratada (gestão a partir de 2005) , e do Sindicato Regional dos Trabalhadores e Trabalhadoras Rurais de Dianópolis/TO, na qualidade de entidade contratada com o poder público; condenando-os solidariamente ao pagamento da quantia a seguir especificada, com a fixação do prazo de quinze dias, a contar da notificação, para comprovarem, perante o Tribunal (art. 214, inciso III, alínea "a", do Regimento Interno) , o recolhimento da dívida aos cofres do Tesouro Nacional, atualizada monetariamente e acrescida dos juros de mora, calculados a partir da data discriminada, até a data do recolhimento, na forma prevista na legislação em vigor;
	Valor original (R$) 
	Data da ocorrência

	129.120,00
	6/5/2009

9.4. aplicar ao Sr. Luciano Fernandes Pereira e ao Sindicato Regional dos Trabalhadores e Trabalhadoras Rurais de Dianópolis/TO, individualmente, a multa prevista no art. 57 da Lei 8.443/1992 c/c o art. 267 do Regimento Interno, no valor de R$ 45.0000,00 (quarenta e cinco mil reais) , com a fixação do prazo de quinze dias, a contar das notificações, para comprovarem, perante o Tribunal (art. 214, inciso III, alínea "a", do Regimento Interno) , o recolhimento das dívidas aos cofres do Tesouro Nacional, atualizadas monetariamente desde a data deste acórdão até a do efetivo recolhimento, se forem pagas após o vencimento, na forma da legislação em vigor;
9.5. autorizar, desde logo, nos termos do art. 28, inciso II, da Lei 8.443/1992, a cobrança judicial das dívidas caso não atendidas as notificações;
9.6. autorizar, caso solicitado, o pagamento das dívidas dos responsáveis em até 36 parcelas mensais e consecutivas, nos termos do art. 26 da Lei 8.443/1992 c/c o art. 217 do Regimento Interno, fixando-lhes o prazo de quinze dias, a contar do recebimento da notificação, para comprovarem perante o Tribunal o recolhimento da primeira parcela, e de trinta dias, a contar da parcela anterior, para comprovar o recolhimento das demais parcelas, devendo incidir sobre cada valor mensal, atualizado monetariamente, os juros de mora devidos, à exceção da multa (art. 59 da Lei 8.443/1992) , na forma prevista na legislação em vigor;
9.7. alertar aos responsáveis que a falta de comprovação do recolhimento de qualquer parcela importará no vencimento antecipado do saldo devedor, nos termos do § 2º do art. 217 do Regimento Interno deste Tribunal;
9.8. enviar cópia deste acórdão ao Ministério da Cidadania, à Caixa Econômica Federal e aos responsáveis, para ciência, e ao Procurador-Chefe da Procuradoria da República no Estado do Tocantins, nos termos do § 3º do art. 16 da Lei 8.443/1992 c/c o § 7º do art. 209 do Regimento Interno do TCU, para adoção das medidas que entender cabíveis, informando-lhes que esta deliberação, acompanhada do relatório e voto que a fundamenta, está disponível para consulta no endereço www.tcu.gov.br/acordaos.

Tomada de Contas Especial instaurada pela Caixa Econômica Federal, em desfavor do Sindicato Regional dos Trabalhadores e Trabalhadoras Rurais de Dianópolis/TO, na qualidade de entidade contratada, em solidariedade com o seu presidente, Sr. Luciano Fernandes Pereira, gestão a partir de 2005, em razão da execução parcial e sem funcionalidade do objeto e da omissão no dever de prestar contas dos recursos públicos repassados por força do Contrato de Repasse 281.759-92/2008.

Segunda Câmara

Entidades/órgãos do Governo do Estado de Tocantins.

3. Interessados/Responsáveis:
3.1. Responsáveis: Luciano Fernandes Pereira (XXX.043.421-XX); Sindicato Regional dos Trabalhadores e Trabalhadoras Rurais de Dianópolis-TO (00.002.444/0001-66).

13.1. Ministros presentes: Bruno Dantas (Presidente), Augusto Nardes (Relator), Aroldo Cedraz e Raimundo Carreiro.
13.2. Ministros-Substitutos presentes: Marcos Bemquerer Costa e André Luís de Carvalho.

AUGUSTO NARDES

Adoto como relatório a instrução lavrada por auditor da Secretaria de Controle Externo de Tomada de Contas Especial (peça 36) , a qual contou com a anuência do corpo diretivo daquela unidade (peças 37 e 38) e do membro do Ministério Público junto ao TCU, que se manifestou por meio de parecer singelo (peça 39) :
"INTRODUÇÃO
	Cuidam os autos de Tomada de Contas Especial instaurada pela Caixa Econômica Federal, em desfavor do Sindicato Regional dos Trabalhadores e Trabalhadoras Rurais de Dianópolis/TO (CNPJ: 00.002.444/0001-66) , na qualidade de entidade contratada, em solidariedade com o seu presidente, Sr. Luciano Fernandes Pereira (CPF: XXX.043.421-XX) , gestão a partir de 2005, em razão da execução parcial e sem funcionalidade do objeto e da omissão no dever de prestar contas dos recursos públicos repassados por força do Contrato de Repasse 281.759-92/2008 (Siafi 644382) , firmado entre o então Ministério do Desenvolvimento Agrário (MDA) , representado pela Caixa, e a referida entidade sindical.
HISTÓRICO
2.	De acordo com as informações colhidas do ajuste (peça 2, p. 123-135) e do respectivo plano de trabalho (peça 2, p. 89-99) , o instrumento de repasse em testilha teve por objeto o apoio à dinamização econômica mediante estudos e assessorias no município de Dianópolis/TO, cuja vigência estabelecida inicialmente foi de 31/12/2008 a 31/12/2009, de acordo com a cláusula décima sexta. Após sucessivas prorrogações, o termo vigeu até 31/12/2015, conforme aditivos firmados (peças 2, p. 139-141, e 3, p. 1-19 e 117) , com prazo final para prestação de contas em até trinta dias após o término da vigência ou da efetivação do último pagamento, o que ocorresse primeiro, conforme cláusula décima segunda.
3.	Para executá-lo, conforme o disposto na cláusula quarta (peça 2, p. 125) , foram previstos R$ 192.310,00, sendo R$ 186.540,00 a cargo da União e R$ 5.770,00 a título de contrapartida financeira da contratada. Os recursos federais, por sua vez, foram liberados integralmente, em parcela única, por meio da ordem bancária 2009OB800028, emitida em 13/3/2009 (peça 3, p. 112) , cujo crédito em conta bancária específica ocorreu em 17/3/2009 (peça 3, p. 81) .
4.	Não obstante, a Caixa realizou apenas um desbloqueio parcial para a conta vinculada seguinte forma:
Tabela 1 - Desbloqueios para a conta vinculada
	Data do desbloqueio
	Repasse
	Contrapartida
	Valor (R$) 

	5/5/2009
	129.120,00
	4.190,00
	133.360,00

	Fonte: extrato bancário (peça 3, p. 81) e conciliação bancária (peça 3, p. 105) .

5.	No decorrer da execução do contrato, e o montante de R$ 186.490,00 fora aplicado em fundo de investimentos em 26/3/2009 (peça 3, p. 81 e 105) . A diferença de R$ 50,00 permaneceu em conta corrente (peça 3, p. 81) . Em seguida, apenas um saque da poupança para a conta vinculada foi autorizado pela Caixa no montante de R$ 133.310,00, sendo R$ 129.120,00 da União e R$ 4.190,00 de contrapartida, e creditado em favor da contratada em 6/5/2009, conforme verificado no extrato bancário (peça 3, p. 81) e na conciliação bancária (peça 3, p. 105) . Ademais, conforme se observa no documento extraído do sistema de transferência de recursos comerciais (peça 3, p. 107) , foi efetuada a devolução de recursos remanescentes atualizados no valor de R$ 94.307,32 aos cofres públicos da União em 5/5/2017.
6.	O objeto não foi acompanhado/fiscalizado in loco pelo então Ministério do Desenvolvimento Agrário. A forma de averiguação da execução física dar-se-ia por meio da análise do Relatório de Execução de Atividades (REA) , nos termos do subitem 3.2, alínea 'c', do Contrato de Repasse 281.759-92/2008 (peça 1, p. 115) , a ser submetido ao ministério contratante para homologação, emissão do parecer técnico e submissão à Caixa para os demais procedimentos de ordem financeira. Em 2/1/2012, a entidade contratada apresentou tão somente a relação de pagamentos acompanhada de cópias de notas fiscais e recibos (peça 3, p. 21-77) .
7.	Conforme consignado pela Caixa, a despeito de cientificada mediante as notificações de 18/1/2011 e 10/1/2012, cujos recebimentos se deram em 27/1/2011 e 15/2/2012, respectivamente (peça 2, 19-25) , acerca da não execução do objeto e da necessidade de saneamento das pendências técnico-documentais encontradas, o Sr. Luciano Fernandes Pereira se manteve silente e, dessa forma, tornou-se inadimplente com a obrigação contratual.
8.	Diante disso, nos termos do Parecer GIGOV/PM 7/2017, de 7/3/2017 (peça 2, p. 9-11) , a Caixa identificou que o REA final homologado pelo gestor do programa não foi apresentado, razão pela qual concluiu pelo não cumprimento dos objetivos, não geração de benefícios sociais esperados e ausência de funcionalidade, com a desaprovação da documentação apresentada a título de prestação de contas.
9.	Caracterizadas as irregularidades e esgotadas as medidas administrativas internas sem a obtenção do ressarcimento do débito causado aos cofres da União, o órgão instaurador, em seu Relatório de Tomada de Contas Especial 107/2017, emitido em 12/12/2017 (peça 3, p. 117-120) , com a indicação circunstanciada das providências adotadas pela autoridade administrativa no instrumento de repasse em questão, pugnou pela imputação de débito solidário ao Sindicato Regional dos Trabalhadores e Trabalhadoras Rurais de Dianópolis/TO e ao seu presidente, Sr. Luciano Fernandes Pereira, em razão da execução parcial e sem funcionalidade do objeto e omissão no dever de prestar contas dos recursos federais desbloqueados por força do Contrato de Repasse 281.759-92/2008, no montante de R$ 129.120,00.
10.	O Relatório de Auditoria 15/2018 (peça 3, p. 130-132) contou com a devida manifestação acerca dos quesitos mencionados no art. 4º, inciso V e § 1º, da Instrução Normativa - TCU 71, de 28 de novembro de 2012, tendo concluído aquela instância de controle pela irregularidade das presentes contas. Na mesma linha, foram emitidos o Certificado de Auditoria (peça 3, p. 133-134) e o Parecer do Dirigente do Órgão de Controle Interno (peça 3, p. 135-136) .
11.	Em pronunciamento de 23/5/2018 (peça 3, p. 140) , o Ministro de Estado Chefe da Casa Civil da Presidência da República, na forma do art. 52, da Lei 8.443, de 16 de julho de 1992, atestou haver tomado conhecimento acerca das conclusões do controle interno.
12.	Remetidos os autos a este Tribunal para fins de apreciação e julgamento, em sede de instrução preliminar (peça 5) , a análise dos pressupostos de procedibilidade previstos na IN/TCU 71/2012 verificou que não havia óbices preliminares que impedissem o prosseguimento desta tomada de contas especial, uma vez que não se configurou o transcurso de mais de dez anos entre o fato gerador e a primeira notificação válida dos responsáveis pela autoridade administrativa competente. Ademais, o valor atualizado do débito apurado (sem juros) em 1/1/2017 era superior a R$ 100.000,00, na forma estabelecida nos arts. 6º, inciso I, e 19 da IN/TCU 71/2012, modificada pela IN/TCU 76/2016.
13.	Em seguida, após as considerações técnicas acerca da apuração dos fatos, identificação dos responsáveis e quantificação do dano para fins de ressarcimento, a instrução preliminar concluiu com a seguinte proposta de encaminhamento:
31. 	Diante do exposto, submetem-se os autos à consideração superior, propondo:
a)	citar o Sr. Luciano Fernandes Pereira, CPF XXX.043.421-XX, na condição de presidente Sindicato Regional dos Trabalhadores e Trabalhadoras Rurais de Dianópolis/TO desde janeiro/2005, e o Sindicato Regional dos Trabalhadores e Trabalhadoras Rurais de Dianópolis/TO, CNPJ 00.002.444/0001-66, na condição de contratado, com fundamento nos artigos 10, § 1º, e 12, incisos I e II, da Lei 8.443/1992, c/c o art. 202, incisos I e II, do RI/TCU, para que, no prazo de quinze dias, apresentem alegações de defesa e/ou recolham, solidariamente, aos cofres do Tesouro Nacional a quantia a seguir, atualizada monetariamente a partir da respectiva data até a data do efetivo recolhimento e abatendo-se valores acaso já satisfeitos, nos termos da legislação vigente, em razão da seguinte irregularidade:
	Irregularidade: não comprovação da boa e regular aplicação de recursos federais do Contrato de Repasse 281.759-92/2008 - Siconv 644382, em razão de não comprovação da execução de 1/3 da meta 1, 1/3 da meta 2 e da integralidade das metas 4 e 5, no valor de R$ 129.120,00, ante a não apresentação do Relatório de Execução de Atividades referente à primeira parcela de recursos, e de não apresentação na prestação de contas cópia de todos os comprovantes de despesas, da relação de treinados e capacitados e da relação dos serviços prestados.
Cofre credor: Tesouro Nacional.
Dispositivos violados: art. 70, parágrafo único, da Constituição Federal; art. 93 do Decreto-Lei 200/1967; art. 145 do Decreto 93.872/1986; artigos 39, caput, e 58, da Portaria Interministerial 127/2008; subitem 3.2, alíneas 'c' e 'd', do Contrato de Repasse 281.759-92/2008.
Quantificação do débito (peça 4) :
	VALOR ORIGINAL
	DATA DA OCORRÊNCIA
	DÉBITO/CRÉDITO

	R$ 129.120,00
	6/5/2009
	Débito

Valor total do débito atualizado até 14/8/2018: R$ 222.138,05
Conduta: não comprovar a boa e regular aplicação de recursos federais do Contrato de Repasse 281.759-92/2008 - Siconv 644382, em razão de não comprovação da execução de 1/3 da meta 1, 1/3 da meta 2 e da integralidade das metas 4 e 5, no valor de R$ 129.120,00, ante a não apresentação do Relatório de Execução de Atividades referente à primeira parcela de recursos, e de não apresentação na prestação de contas cópia de todos os comprovantes de despesas, da relação de treinados e capacitados e da relação dos serviços prestados.
Nexo de causalidade: a não apresentação do Relatório de Execução de Atividades referente à primeira parcela de recursos federais resultou na não comprovação da execução de 1/3 da meta 1, 1/3 da meta 2 e da integralidade das metas 4 e 5 e, consequentemente, em dano ao erário no valor de R$ 129.120,00. Além disso, a ausência da prestação de contas devida, contendo cópia de todos os comprovantes de despesas, a relação de treinados e capacitados e a relação dos serviços prestados, gera presunção da ocorrência de dano ao erário, pois não permite aferir se os recursos sacados da primeira parcela (R$ 129.120,00) tiveram a destinação que lhes foi atribuída.
Culpabilidade do Sr. Luciano Fernandes Pereira: a conduta omissiva do responsável é reprovável, posto que há elementos indicativos da consciência da ilicitude praticada, porquanto o responsável, na condição de presidente do Sindicato Regional dos Trabalhadores e Trabalhadoras Rurais de Dianópolis/TO, tinha ciência do dever de executar /3 da meta 1, 1/3 da meta 2 e da integralidade das metas 4 e 5, referente à primeira parcela de recursos, bem como de prestar contas devidamente, e, além disso, foi notificado acerca das irregularidades em 17/1/2011, sendo razoável exigir do responsável conduta diversa daquela que adotou, considerando as circunstâncias que o cercava, não estando albergado em nenhuma excludente de ilicitude.
14.	Partindo dessas premissas, a proposta foi, então, acolhida pela unidade técnica, nos termos dos pronunciamentos uníssonos emitidos em 14/8/2018 (peças 6-7) , ocasião em que, tomando como base a delegação de competência conferida pelo ministro-relator deste feito, foi promovida a citação do Sindicato Regional dos Trabalhadores e Trabalhadoras Rurais de Dianópolis/TO, mediante o Ofício 1573/2018-TCU/Secex-TCE, de 14/9/2018 (peça 8) , cujo recebimento em seu destino válido, na forma da lei, ocorreu em, conforme evidenciado no aviso de peça 10.
15.	Já em relação ao Sr. Luciano Fernandes Pereira, não obstante as tentativas infrutíferas das citações intentadas (peças 9, 11-20 e 22-24) , constata-se o seu comparecimento espontâneo aos autos, consubstanciado no pedido de habilitação de representante legal em (peça 21) , razão pela qual se tornam supridas eventuais falhas e até falta de citação e/ou audiência deste Tribunal sem prejuízo do direito ao contraditório e à ampla defesa, com fundamento no art. 179, § 4º, do Regimento Interno deste Tribunal, bem como no art. 239, § 1º, do Código de Processo Civil, aplicado subsidiariamente aos processos de controle externo.
16.	Compulsando os autos, observam-se as alegações de defesa apresentadas pelo Sr. Luciano Fernandes Pereira por meio de seu representante legal (peças 33 e 35) após o pedido de dilação de prazo solicitado e deferido (peças 30-31) .
17.	Já o Sindicato Regional dos Trabalhadores e Trabalhadoras Rurais de Dianópolis/TO, a despeito de sua devida citação na forma da lei, quedou-se silente perante esta Corte de Contas e, desta forma, não se manifestou quanto à irregularidade a ele imputada, no prazo regimental fixado. Ademais, em pesquisa realizada na base de dados deste Tribunal em 16/9/2020, observa-se que não há documentos pendentes de juntada nestes autos que guardem relação com eventuais alegações de defesa apresentadas ainda que intempestivas.
18.	Assim, autos foram, então, encaminhados à unidade técnica para fins de instrução e consequente apreciação no mérito pelo Tribunal, após a prévia manifestação do Parquet de Contas.
EXAME TÉCNICO
19.	O exame técnico ora proposto compreende a análise das alegações de defesa apresentadas após citação, assim como da revelia configurada, tomando como base as irregularidades atribuídas aos responsáveis em específico, no âmbito da preliminar, em cotejo com os argumentos e elementos comprobatórios colacionados e já constantes nos autos, inclusive os oriundos da fase interna desta Tomada de Contas Especial.
20.	Das alegações de defesa do Sr. Luciano Fernandes Pereira (peças 33 e 35) , acompanhadas das respectivas análises.
20.1.	A rigor, ainda que o documento apresentado pelo representante legal do responsável tenha sido intitulado de recurso de reconsideração, reputa-se adequado e necessário o seu exame como alegações de defesa para fins de formação de juízo quanto a sua procedência total ou parcial, em homenagem ao exercício do contraditório e da ampla defesa e ao princípio da instrumentalidade das formas que arregimenta a processualística desta Corte de Contas.	
Argumentação de defesa
20.2.	Em sede de preliminar, tomando como base os princípios da veracidade, boa-fé, lealdade e solidariedade, bem como a tônica do ônus da prova, a defesa sustenta que o responsável comprova a boa-fé e o interesse objetivo quando apresenta a esta Corte de Contas a documentação que encontrou na entidade (peça 33, p. 3-32) . Em momento em algum vislumbrou que situações como essa fossem ocorrer, dado sua conduta sempre permeou a honestidade, lealdade e probidade, durante todo o seu mandato à frente do sindicato.
20.3.	O presidente delegou a execução do objeto e das metas, assim como a elaboração da devida prestação de contas à assessoria técnica da federação, a qual fora encaminhada em consonância com as exigências legais. Desculpa-se perante esta Corte e apresenta a documentação comprobatória, acompanhada da descrição da execução das metas e dos respectivos recibos e notas fiscais individualmente.
20.4.	Por último, a defesa pondera que para executar projeto dessa natureza os desafios foram os mais diversos, com avanços e consciência de que cumpriram com suas obrigações, com a demonstração da boa-fé e sem lesão ou dano ao erário.
Análise
20.5.	Os argumentos apresentados pelo Sr. Luciano Fernandes Pereira não merecem prosperar, porquanto se mostram insuficientes para afastar a irregularidade a ele atribuída quando da gestão dos recursos federais repassados por força do Contrato de Repasse 281.759-92/2008 sob sua responsabilidade enquanto presidente da entidade sindical contratada, pelas razões fáticas e jurídicas a seguir demonstradas.
20.6.	A pessoa jurídica de direito privado, ao celebrar avença com o poder público federal, objetivando alcançar uma finalidade pública, assume o papel de gestora pública naquele ato e, em consequência, está sujeita ao cumprimento da obrigação pessoal de prestar contas ao poder público, nos termos do artigo 70, parágrafo único, da Constituição Federal; por conseguinte, passa a recair, também, sobre essa entidade a presunção iuris tantum de ter dado causa a prejuízo ao erário eventualmente ocorrido na execução da avença, por imposição constitucional, com base no disposto no mesmo art. 70, parágrafo único, combinado com a parte final do inciso II do art. 71 da Carta Magna.
20.7.	Da mesma forma, a responsabilidade da pessoa física, na condição de dirigente de entidade privada, encontra amparo nos citados arts. 70 e 71 da Constituição Federal de 1988, visto que, de fato, a pessoa natural é quem determina a destinação a ser dada aos recursos públicos transferidos; por isso, a obrigação de comprovar a boa e regular aplicação dos recursos recai sobre ela também, por meio de prestação de contas.
20.8.	Ademais, a assinatura do contrato de repasse é o momento em que as partes envolvidas aquiescem e tomam conhecimento acerca das normas aplicáveis, do objeto a ser perseguido, do montante envolvido, da vigência e, sobretudo, das regras do negócio de mútua colaboração entre concedente e convenente, e assim obrigam-se a persegui-lo nos termos pactuados.
20.9.	É dizer que, naquele ato, entre outras obrigações previstas no ajuste, o Sr. Luciano Fernandes Pereira, enquanto presidente da entidade sindical, obrigou-se a cumprir as exigências contratuais relativas à execução do objeto pactuado com o poder público, nos termos do item 3.2 da cláusula terceira (peça 2, p. 125) , assim como comprometeu-se a prestar contas, na forma estatuída na cláusula décima segunda (peça 2, p. 131) .
20.10.	Com esse espírito, a alegação de delegação de competência para a devida elaboração da prestação de contas não se demonstra suficiente para afastar e sequer atenuar a responsabilidade do titular da obrigação, cuja natureza é considerada indelegável, por princípio. Ademais, não se pode olvidar que o instituto em testilha não exime o delegante do dever de acompanhar os atos praticados pelo delegado.
20.11.	 Nesse sentido, são os precedentes desta Corte de Contas consubstanciados nos Acórdão 1346/2016-TCU-Plenário, da relatoria do Ministro Marcos Bemquerer; 8.662/2013-TCU-Primeira Câmara, da relatoria do Ministro José Múcio Monteiro; 1.019/2008-Plenário, da relatoria do Ministro Benjamin Zymler; entre outros.
20.12.	Não obstante os argumentos trazidos pela defesa e acompanhados de documentação carreada aos autos a título de prestação de contas, observa-se que, a rigor, os elementos se resumem a recibos e notas fiscais emitidos à época acompanhados de uma correlação a metas e objetos de despesa de forma bastante sintética, sem que seja possível associá-los aos objetivos pactuados na avença.
20.13.	Ocorre que, conforme consignado na fase interna e na análise preliminar deste Tribunal para fins de citação, constatou-se a não comprovação da execução de 1/3 da meta 1, 1/3 da meta 2 e da integralidade das metas 4 e 5, no valor de R$ 129.120,00, ante a não apresentação do Relatório de Execução de Atividades (REA) referente à primeira parcela de recursos, e de não apresentação na prestação de contas de cópia de todos os comprovantes de despesas, da relação de treinados e capacitados e da relação dos serviços prestados.
20.14.	Não é demais ressaltar que a prestação de contas referente à boa e regular aplicação de recursos públicos repassados por força de instrumento de repasse não se limita a documentos pertinentes a pagamentos de refeições hospedagens e locação de veículos, na forma colacionada pela defesa (peça 33, p. 3-32) .
20.15.	 Estatui a jurisprudência pacífica no âmbito desta Corte de Contas que, com respaldo nos arts. 70, parágrafo único, da Constituição Federal de 5 de outubro de 1988, e 93, do Decreto-lei 200, de 25 de fevereiro de 1967, o ônus de comprovar a regularidade integral da aplicação dos recursos públicos compete ao gestor, público ou privado, por meio de documentação consistente, que demonstre cabalmente os gastos efetuados, bem assim o nexo causal entre estes e os recursos repassados, o que não ocorreu no presente caso, vez que o objeto do convênio não foi executado em sua totalidade.
20.16.	Destarte, os argumentos apresentados pelo responsável são insuficientes para alcançar o fim pretendido, razões pelas quais suas alegações de defesa devem ser rejeitadas.
Argumentação de defesa
20.17.	Ao fim, resguardado o direito ao contraditório e à ampla defesa no bojo desta tomada de contas especial, o Sr. Luciano Fernandes Pereira, por intermédio de seu representante legal, conclui sua defesa com o seguinte pedido (peça 35, p. 4-5) :
Destarte, verifica-se que as razões aqui apresentadas são justas e merecem ser revista e acolhidas. Solicitamos humildemente parcimônia na exclusão do nome do Presidente Licenciado Fernandes Pereira da Citação do Processo TC Processo 022.845/2018-6 pelos fatos aqui apresentados, dando provimento, conhecendo-se, por conseguinte, os termos do presente Recurso.
Análise
20.18.	Ante todo o exposto, a análise da tese de defesa demonstrou que os argumentos apresentados não foram suficientes para afastar a irregularidade atribuída ao Sr. Luciano Fernandes Pereira quando da gestão dos recursos federais repassados por força do Contrato de Repasse 281.759-92/2008 enquanto presidente da entidade sindical contratada, tampouco foram apresentados elementos novos e/ou provas robustas a elidi-la, razão pela qual suas alegações de defesa devem integralmente rejeitadas.
21.	Da revelia do Sindicato Regional dos Trabalhadores e Trabalhadoras Rurais de Dianópolis/TO, acompanhada da respectiva análise.
21.1.	Preliminarmente, cumpre tecer breves considerações sobre a forma como são realizadas as comunicações processuais no TCU. A esse respeito, destacam-se o art. 179, do Regimento Interno do TCU (Resolução 155, de 4/12/2002) e o art. 4º, inciso III, § 1º, da Resolução TCU 170, de 30 de junho de 2004, in verbis:
Art. 179. A citação, a audiência ou a notificação, bem como a comunicação de diligência, farse-ão:
I - mediante ciência da parte, efetivada por servidor designado, por meio eletrônico, fac-símile, telegrama ou qualquer outra forma, desde que fique confirmada inequivocamente a entrega da comunicação ao destinatário;
II - mediante carta registrada, com aviso de recebimento que comprove a entrega no endereço do destinatário;
III - por edital publicado no Diário Oficial da União, quando o seu destinatário não for localizado
 (...) 
Art. 3º As comunicações serão dirigidas ao responsável, ou ao interessado, ou ao dirigente de órgão ou entidade, ou ao representante legal ou ao procurador constituído nos autos, com poderes expressos no mandato para esse fim, por meio de:
I - correio eletrônico, fac-símile ou telegrama;
II - servidor designado;
III - carta registrada, com aviso de recebimento;
IV - edital publicado no Diário Oficial da União, quando o seu destinatário não for localizado, nas hipóteses em que seja necessário o exercício de defesa'.
Art. 4º. Consideram-se entregues as comunicações:
I - efetivadas conforme disposto nos incisos I e II do artigo anterior, mediante confirmação da ciência do destinatário;
II - realizadas na forma prevista no inciso III do artigo anterior, com o retorno do aviso de recebimento, entregue comprovadamente no endereço do destinatário;
III - na data de publicação do edital no Diário Oficial da União, quando realizadas na forma prevista no inciso IV do artigo anterior.
§ 1º O endereço do destinatário deverá ser previamente confirmado mediante consulta aos sistemas disponíveis ao Tribunal ou a outros meios de informação, a qual deverá ser juntada ao respectivo processo.
 (...) 
21.2.	Bem se vê, portanto, que a validade da citação via postal não depende de que o aviso de recebimento seja assinado pelo próprio destinatário da comunicação, o que dispensa, no caso em tela, a entrega do AR em 'mãos próprias'. A exigência da norma é no sentido de o Tribunal verificar se a correspondência foi entregue no endereço correto, residindo aqui a necessidade de certeza inequívoca.
21.3.	Não é outra a orientação da jurisprudência do TCU, conforme se verifica dos julgados a seguir transcritos:
Acórdão 3648/2013-TCU-Segunda Câmara | Relator: Ministro José Jorge
São válidas as comunicações processuais entregues, mediante carta registrada, no endereço correto do responsável, não havendo necessidade de que o recebimento seja feito por ele próprio.
Acórdão 1019/2008-TCU-Plenário | Relator: Ministro Benjamin Zymler
É prescindível a entrega pessoal das comunicações pelo TCU, razão pela qual não há necessidade de que o aviso de recebimento seja assinado pelo próprio destinatário. Entregandose a correspondência no endereço correto do destinatário, presume-se o recebimento da citação.
Acórdão 1526/2007-TCU-Plenário | Relator: Ministro Aroldo Cedraz
As comunicações do TCU, inclusive as citações, deverão ser realizadas mediante Aviso de Recebimento - AR, via Empresa Brasileira de Correios e Telégrafos, bastando para sua validade que se demonstre que a correspondência foi entregue no endereço correto.
21.4.	A validade do critério de comunicação processual do TCU foi referendada pelo Supremo Tribunal Federal, nos termos do julgamento do MS-AgR 25.816/DF, por meio do qual se afirmou a desnecessidade da ciência pessoal do interessado, entendendo-se suficiente a comprovação da entrega do 'AR' no endereço do destinatário:
EMENTA: AGRAVO REGIMENTAL. MANDADO DE SEGURANÇA. DESNECESSIDADE DE INTIMAÇÃO PESSOAL DAS DECISÕES DO TRIBUNAL DE CONTAS DA UNIÃO. ART. 179 DO REGIMENTO INTERNO DO TCU. INTIMAÇÃO DO ATO IMPUGNADO POR CARTA REGISTRADA, INICIADO O PRAZO DO ART. 18 DA LEI nº 1.533/51 DA DATA CONSTANTE DO AVISO DE RECEBIMENTO. DECADÊNCIA RECONHECIDA. AGRAVO IMPROVIDO.
O envio de carta registrada com aviso de recebimento está expressamente enumerado entre os meios de comunicação de que dispõe o Tribunal de Contas da União para proceder às suas intimações.
O inciso II do art. 179 do Regimento Interno do TCU é claro ao exigir apenas a comprovação da entrega no endereço do destinatário, bastando o aviso de recebimento simples.
21.5.	No caso vertente, a citação do Sindicato Regional dos Trabalhadores e Trabalhadoras Rurais de Dianópolis/TO se deu em endereço proveniente de pesquisa realizada pelo TCU no sistema CNPJ da Receita Federal (peça 20) , por meio do Ofício 1573/2018-TCU/Secex-TCE (peça 8) , com recebimento em 8/10/2018, conforme AR à peça 10.
21.6.	Verifica-se, pois, que o responsável foi notificado, mediante ofício de citação, de forma bastante zelosa, razão pela qual se comprova devidamente a entrega do respectivo expediente em consonância com a lei e a jurisprudência aplicáveis.
21.7.	Superada a análise acerca da validade da comunicação processual, transcorrido o prazo regimental fixado e mantendo-se inerte o aludido responsável, impõe-se que seja considerado revel, dando-se prosseguimento ao processo, com fulcro no art. 12, § 3º, da Lei 8.443, de 16 de julho de 1992.
21.8.	Nos processos do TCU, a revelia não leva à presunção de que seriam verdadeiras todas as imputações levantadas contra os responsáveis, diferentemente do que ocorre no processo civil, em que a revelia do réu opera a presunção da verdade dos fatos narrados pelo autor. Dessa forma, a avaliação da responsabilidade do agente não pode prescindir da prova existente no processo ou para ele carreada.
21.9.	Ao não apresentar sua defesa, a entidade sindical deixou de produzir prova da regular aplicação dos recursos sob suas responsabilidades, em afronta às normas que impõem aos gestores públicos a obrigação legal de, sempre que demandados pelos órgãos de controle, apresentar os documentos que demonstrem a correta utilização das verbas públicas, a exemplo do contido no art. 93 do Decreto-Lei 200/67: 'Quem quer que utilize dinheiros públicos terá de justificar seu bom e regular emprego na conformidade das leis, regulamentos e normas emanadas das autoridades administrativas competentes.'
21.10.	Com efeito, conforme análises empreendidas na fase interna e pela unidade técnica deste Tribunal no bojo da preliminar de peça 6, nos presentes autos constatou-se a não comprovação da execução de 1/3 da meta 1, 1/3 da meta 2 e da integralidade das metas 4 e 5, no valor de R$ 129.120,00, a não apresentação do Relatório de Execução de Atividades final referente à primeira parcela de recursos devidamente homologado pelo gestor do programa, assim como a não apresentação na prestação de contas cópia de todos os comprovantes de despesas, da relação de treinados e capacitados e da relação dos serviços prestados.
21.11.	Mesmo as alegações de defesa não sendo apresentadas, considerando o princípio da verdade real que rege esta Corte, procura-se buscar, em manifestações dos responsáveis na fase interna desta Tomada de Contas Especial, argumentos que possam ser aproveitados em favor deles. No entanto, a despeito de notificado durante a fase apuratória, da mesma forma, não houve manifestação nesse sentido (peça 3, p. 119) , assim como as alegações de defesa apresentadas pelo seu presidente à época não se prestam a este fim.
21.12.	Em se tratando de processo em que a parte interessada não se manifestou acerca das irregularidades imputadas, não há elementos para que se possa efetivamente aferir e reconhecer a ocorrência de boa-fé na conduta da responsável, podendo este Tribunal, desde logo, proferir o julgamento de mérito pela irregularidade das contas, conforme nos termos dos §§ 2º e 6º do art. 202 do Regimento Interno do TCU.
21.13.	Nesse sentido, são os Acórdão 2064/2011-TCU-Primeira Câmara, da relatoria do Ministro Ubiratan Aguiar; 6.182/2011-TCU-1ª Câmara, da relatoria do Ministro Weber de Oliveira; 4.072/2010-TCU-1ª Câmara, da relatoria do Ministro Valmir Campelo; 1.189/2009-TCU-1ª Câmara, da relatoria do Ministro Marcos Bemquerer; e 731/2008-TCU-Plenário, da relatoria do Ministro Aroldo Cedraz; dentre outros.	
22.	Do desfecho.
22.1.	Realizados os exames acerca das alegações de defesa apresentadas e da revelia configurada, por derradeiro, no que se refere à ocorrência da prescrição da pretensão punitiva deste Tribunal, consoante o incidente de uniformização de jurisprudência deliberado no Acórdão 1441/2016-TCU-Plenário, da relatoria do Ministro Benjamin Zymler, aplica-se o prazo prescricional de dez anos previsto no art. 205 do Código Civil vigente, a contar da data de ocorrência do fato tido por irregular.
22.2.	No presente caso, considera-se o ato irregular praticado em 2/1/2012, adotando-se como parâmetro a data em que a entidade contratada apresentou a prestação de contas precária (peça 3, p. 21) . Isso porque o prejuízo ao erário decorre da não apresentação de documentos imprescindíveis à demonstração da boa e regular aplicação dos recursos públicos repassados. A partir daquele instante, nasceu para a Administração Pública a pretensão para sancionar os responsáveis por informações inverídicas e falhas na prestação de contas encaminhada. 
22.3.	Já o ato que ordenou a citação dos arrolados ocorreu em 14/8/2018 (peça 7) , antes, portanto, do transcurso de dez anos entre esse ato e os fatos impugnados, razão pela qual, reconhecida a interrupção do prazo prescricional, conforme preconiza o art. 202, inciso I, do Código Civil vigente, inexiste no presente processo óbice ao exercício da ação punitiva por parte deste Tribunal.
22.4.	Destarte, ante a análise acima dispendida, nos termos do art. 12, § 3º, da Lei 8.443/1992, devem as contas do Sr. Luciano Fernandes Pereira e do Sindicato Regional dos Trabalhadores e Trabalhadoras Rurais de Dianópolis/TO serem julgadas irregulares, condenando-os, solidariamente, ao pagamento do débito apurado, com a imposição de multa, ante a alta reprovabilidade da conduta dos responsáveis atentatória à accountability pública.
CONCLUSÃO
23.	Em face da análise promovida, rejeitadas as alegações de defesa do Sr. Luciano Fernandes Pereira, configurada a revelia do Sindicato Regional dos Trabalhadores e Trabalhadoras Rurais de Dianópolis/TO sem o afastamento de sua responsabilização e inexistindo comprovação da boa e regular aplicação dos recursos transferidos, é medida que se impõe dar seguimento ao processo proferindo o julgamento com os elementos até aqui presentes, nos termos do art. 12, §3º, da Lei 8.443/1992, e art. 202, § 8º, do Regimento Interno desta Corte de Contas.
24.	Assim, conclui-se que os atos praticados pelos referidos responsáveis configuraram dano aos cofres públicos federais ante a não comprovação da execução de 1/3 da meta 1, 1/3 da meta 2 e da integralidade das metas 4 e 5, no valor de R$ 129.120,00, a não apresentação do Relatório de Execução de Atividades final referente à primeira parcela de recursos devidamente homologado pelo gestor do programa, assim como a não apresentação na prestação de contas cópia de todos os comprovantes de despesas, da relação de treinados e capacitados e da relação dos serviços prestados.
25.	A boa-fé dos responsáveis deve ser objetivamente analisada e provada no caso concreto, considerando-se a prática efetiva e as consequências de determinado ato à luz de um modelo de conduta comum do homem médio.
26.	Não obstante o silêncio da entidade sindical, ouvido o Sr. Luciano Fernandes Pereira, foram apresentadas alegações de defesa improcedentes e incapazes de elidir as irregularidades cometidas, não sendo possível ser reconhecida a boa-fé dos referidos responsáveis. Relativamente a esse aspecto, o Plenário desta Casa sedimentou entendimento de que se tratando de processos atinentes ao exercício do controle financeiro da Administração Pública, tais como o que ora se examina, a boa-fé não pode ser presumida, devendo ser demonstrada e comprovada a partir dos elementos que integram os autos
27.	Ademais, ao examinar a responsabilidade da pessoa jurídica de direito privado, deve-se avaliar, em regra, a boa-fé da conduta de seus administradores, uma vez que os atos destes obrigam a pessoa jurídica, desde que exercidos nos limites dos poderes definidos no ato constitutivo da entidade.
28.	No caso ora em exame, em se tratando de processos atinentes à observância da accountability pública, como condição imposta aos agentes envolvidos de demonstrar que administrou ou controlou os recursos a ela confiados em conformidade com os termos segundo os quais lhe foram entregues, a boa-fé não pode ser presumida, devendo ser demonstrada e comprovada a partir dos elementos que integram os autos, não sendo possível reconhecê-la, portanto.
29.	Tal interpretação decorre da compreensão de que, relativamente à fiscalização dos gastos públicos, privilegia-se como princípio básico a inversão do ônus da prova, pois cabe ao gestor comprovar a boa aplicação dos dinheiros e valores públicos sob sua responsabilidade.
30.	Destarte, desde logo, devem as contas do Sr. Luciano Fernandes Pereira e do Sindicato Regional dos Trabalhadores e Trabalhadoras Rurais de Dianópolis/TO ser julgadas irregulares, procedendo-se à condenação solidária em débito, com a aplicação da multa prevista no art. 57 da Lei 8.443/1992, ante a alta reprovabilidade da conduta dos responsáveis atentatória à accountability pública.
PROPOSTA DE ENCAMINHAMENTO
31.	Diante do exposto, submetem-se os autos à consideração superior, propondo ao Tribunal:
31.1.	considerar revel o Sindicato Regional dos Trabalhadores e Trabalhadoras Rurais de Dianópolis/TO (CNPJ: 00.002.444/0001-66) , com fundamento no § 3º, art. 12, Lei 8.443, de 16 de julho de 1992;
31.2.	rejeitar as alegações de defesa apresentadas pelo Sr. Luciano Fernandes Pereira (CPF: XXX.043.421-XX) ;
31.3.	com fundamento nos arts. 1º, inciso I, 16, inciso III, alínea 'c' e § 2º, da Lei 8.443/1992 c/c os arts. 19 e 23, inciso III, da mesma Lei, e com arts. 1º, inciso I, 209, inciso III e § 5º, 210 e 214, inciso III, do Regimento Interno deste Tribunal, que sejam julgadas irregulares as contas do o Sr. Luciano Fernandes Pereira (CPF: XXX.043.421-XX) , na condição de presidente da entidade sindical contratada (gestão a partir de 2005) , e do Sindicato Regional dos Trabalhadores e Trabalhadoras Rurais de Dianópolis/TO (CNPJ: 00.002.444/0001-66) , na qualidade de entidade contratada com o poder público; e condená-los ao pagamento das quantia a seguir especificada, com a fixação do prazo de quinze dias, a contar da notificação, para comprovarem, perante o Tribunal (art. 214, inciso III, alínea 'a', do Regimento Interno) , o recolhimento da dívida aos cofres do Tesouro Nacional, atualizada monetariamente e acrescida dos juros de mora, calculados a partir da data discriminada, até a data do recolhimento, na forma prevista na legislação em vigor;
	Valor original (R$) 
	Data da ocorrência

	129.120,00
	6/5/2009

Valor atualizado até 16/9/2020: R$ 235.153,34
31.4.	aplicar ao Sr. Luciano Fernandes Pereira (CPF: XXX.043.421-XX) e ao Sindicato Regional dos Trabalhadores e Trabalhadoras Rurais de Dianópolis/TO (CNPJ: 00.002.444/0001-66) , individualmente, a multa prevista no art. 57 da Lei 8.443/1992 c/c o art. 267 do Regimento Interno, com a fixação do prazo de quinze dias, a contar das notificações, para comprovarem, perante o Tribunal (art. 214, inciso III, alínea 'a', do Regimento Interno) , o recolhimento da dívida aos cofres do Tesouro Nacional, atualizada monetariamente desde a data do acórdão que vier a ser proferido até a do efetivo recolhimento, se for paga após o vencimento, na forma da legislação em vigor;
31.5.	autorizar, desde logo, nos termos do art. 28, inciso II, da Lei 8.443/1992, a cobrança judicial da dívida caso não atendidas as notificações;
31.6.	autorizar, caso solicitado, o pagamento da dívida dos responsáveis em até 36 parcelas mensais e consecutivas, nos termos do art. 26 da Lei 8.443/1992 c/c o art. 217 do Regimento Interno, fixando-lhes o prazo de quinze dias, a contar do recebimento da notificação, para comprovarem perante o Tribunal o recolhimento da primeira parcela, e de trinta dias, a contar da parcela anterior, para comprovar o recolhimento das demais parcelas, devendo incidir sobre cada valor mensal, atualizado monetariamente, os juros de mora devidos, à exceção da multa (art. 59 da Lei 8.443/1992) , na forma prevista na legislação em vigor;
31.7.	alertar aos responsáveis que a falta de comprovação do recolhimento de qualquer parcela importará no vencimento antecipado do saldo devedor, nos termos do § 2º do art. 217 do Regimento Interno deste Tribunal;
31.8.	enviar cópia do acórdão que vier a ser proferido ao Ministério da Cidadania, à Caixa Econômica Federal e aos responsáveis para ciência, informando que a deliberação, acompanhada do relatório e voto que a fundamentarem, estará disponível para consulta no endereço www.tcu.gov.br/acordaos, além de esclarecer que, caso requerido, o TCU poderá fornecer as correspondentes cópias, em mídia impressa;
31.9.	encaminhar cópia da deliberação, bem como do relatório e do voto que a fundamentarem, ao Procurador-Chefe da Procuradoria da República no Estado do Tocantins, nos termos do § 3º do art. 16 da Lei 8.443/1992 c/c o § 7º do art. 209 do Regimento Interno do TCU, para adoção das medidas que entender cabíveis."
É o relatório.

Sérgio Rodrigues de Mendonça Cosson (CPF 018.947.328-20), representando Luciano Fernandes Pereira.

Procurador Marinus Eduardo De Vries Marsico.

TOMADA DE CONTAS ESPECIAL. IMPUGNAÇÃO PARCIAL DAS DESPESAS. OMISSÃO NA PRESTAÇÃO DE CONTAS. CITAÇÃO. REVELIA DE UM RESPONSÁVEL. REJEIÇÃO DAS ALEGAÇÕES DE DEFESA DE OUTRO RESPONSÁVEL. CONTAS JULGADAS IRREGULARES. DÉBITO. MULTA.

TOMADA DE CONTAS ESPECIAL (TCE)

Secretaria de Controle Externo de Tomada de Contas Especial (SecexTCE).

Em exame Tomada de Contas Especial instaurada pela Caixa Econômica Federal, em desfavor do Sindicato Regional dos Trabalhadores e Trabalhadoras Rurais de Dianópolis/TO, na qualidade de entidade contratada, em solidariedade com o seu presidente, Sr. Luciano Fernandes Pereira, gestão a partir de 2005, em razão da execução parcial e sem funcionalidade do objeto e da omissão no dever de prestar contas dos recursos públicos repassados por força do Contrato de Repasse 281.759-92/2008 (Siafi 644382) , firmado entre o então Ministério do Desenvolvimento Agrário (MDA) , representado pela Caixa, e a referida entidade sindical.
2.	De acordo com as informações colhidas do ajuste (peça 2, p. 123-135) e do respectivo plano de trabalho (peça 2, p. 89-99) , o instrumento de repasse em testilha teve por objeto o apoio à dinamização econômica mediante estudos e assessorias no município de Dianópolis/TO, cuja vigência estabelecida inicialmente foi de 31/12/2008 a 31/12/2009, de acordo com a cláusula décima sexta. Após sucessivas prorrogações, o termo vigeu até 31/12/2015, conforme aditivos firmados (peças 2, p. 139-141, e 3, p. 1-19 e 117) , com prazo final para prestação de contas em até trinta dias após o término da vigência ou da efetivação do último pagamento, o que ocorresse primeiro, conforme cláusula décima segunda.
3.	Para executá-lo, conforme o disposto na cláusula quarta (peça 2, p. 125) , foram previstos R$ 192.310,00, sendo R$ 186.540,00 a cargo da União e R$ 5.770,00 a título de contrapartida financeira da contratada. Os recursos federais, por sua vez, foram liberados integralmente, em parcela única, por meio da ordem bancária 2009OB800028, emitida em 13/3/2009 (peça 3, p. 112) , cujo crédito em conta bancária específica ocorreu em 17/3/2009 (peça 3, p. 81) .
4.	A forma de averiguação da execução física do objeto dar-se-ia por meio da análise do Relatório de Execução de Atividades (REA) , nos termos do subitem 3.2, alínea "c", do Contrato de Repasse 281.759-92/2008 (peça 1, p. 115) , a ser submetido ao ministério contratante para homologação, emissão do parecer técnico e submissão à Caixa para os demais procedimentos de ordem financeira. Contudo, em 2/1/2012, a entidade contratada apresentou tão somente a relação de pagamentos acompanhada de cópias de notas fiscais e recibos (peça 3, p. 21-77) .
5.	Conforme consignado pela Caixa, a despeito de cientificada mediante as notificações de 18/1/2011 e 10/1/2012 (comprovantes de recebimentos à peça 2, 19-25) , acerca da não execução do objeto e da necessidade de saneamento das pendências técnico-documentais encontradas, o Sr. Luciano Fernandes Pereira, dirigente da entidade, se manteve silente e, dessa forma, tornou-se inadimplente com a obrigação contratual, dando ensejo à instauração da presente TCE.
6.	Com base nas análises realizadas na fase interna e na análise preliminar deste Tribunal para fins de citação, restou sem comprovação a execução de 1/3 da meta 1, 1/3 da meta 2 e a integralidade das metas 4 e 5, o que totaliza um débito de R$ 129.120,00, ante a não apresentação do Relatório de Execução de Atividades (REA) referente à primeira parcela de recursos, e de não apresentação na prestação de contas de cópia de todos os comprovantes de despesas, da relação de treinados e capacitados e da relação dos serviços prestados.
7.	Na sequência, foram realizadas as citações da entidade e de seu dirigente. Apesar de as tentativas de citação a este mostrarem-se infrutíferas, o responsável compareceu espontaneamente aos autos, suprindo assim quaisquer falhas na sua citação. Em relação à entidade, findo o prazo regimental para resposta ao ofício de citação, nenhuma manifestação fora apresentada, configurando-se, assim, a sua revelia, nos termos do § 3º, art. 12, Lei 8.443/1992.
8.	As alegações de defesa apresentadas pelo dirigente da entidade foram analisadas e rejeitadas pela Secretaria de Controle Externo de Tomada de Contas Especial (SecexTCE) , que, ao final, propôs julgar irregulares as contas dos responsáveis, condená-los solidariamente em débito e aplicar-lhes multas individuais. 
9.	Anuo às conclusões e encaminhamentos propostos pela unidade instrutora, os quais também contaram com a concordância do membro do Ministério Público junto a este Tribunal, cujos fundamentos adoto como minhas razões de decidir, sem prejuízo dos breves comentários que faço a seguir.
10.	Em apertada síntese, o dirigente da entidade alegou que agiu de boa-fé e delegou a execução do objeto e das metas, assim como a elaboração da devida prestação de contas à assessoria técnica da federação. Anexo à sua defesa, apresentou documentação comprobatória, acompanhada da descrição da execução das metas e dos respectivos recibos e notas fiscais individualmente.
11.	Friso que a responsabilidade da pessoa física, na condição de dirigente de entidade privada, encontra amparo nos arts. 70 e 71 da Constituição Federal de 1988. Dessa forma, recai sobre ela a obrigação de comprovar a boa e regular aplicação dos recursos, por meio de prestação de contas.
12.	Como bem registrou a SecexTCE, com base na sólida jurisprudência desta Corte de Contas (Acórdão 1346/2016-TCU-Plenário, da relatoria do Ministro Substituto Marcos Bemquerer Costa; 8.662/2013-TCU-Primeira Câmara, da relatoria do Ministro José Mucio Monteiro; 1.019/2008-Plenário, da relatoria do Ministro Benjamin Zymler; entre outros) , a delegação de competência para a devida prestação de contas não se faz suficiente para afastar e sequer atenuar a responsabilidade do titular da obrigação, cuja natureza é considerada indelegável, por princípio. Igualmente, não se exime o delegante, na qualidade de presidente da entidade recebedora dos recursos, do dever de acompanhar os atos praticados pelo seu delegado.
13.	Em relação à documentação comprobatória anexada às alegações de defesa do responsável, a unidade instrutora observou que os elementos se resumem a recibos e notas fiscais emitidos à época, acompanhados de uma correlação a metas e objetos de despesa de forma bastante sintética, sem que seja possível associá-los aos objetivos pactuados na avença. Não foram apresentados os Relatórios de Execução de Atividades faltantes, impedindo, dessa forma, o estabelecimento do nexo de causalidade entre as despesas realizadas e a execução do objeto pactuado. 
14. 	Destarte, acompanhando as conclusões e propostas da SecexTCE e do Parquet, considero que as alegações de defesa apresentadas são insuficientes para alcançar o fim pretendido, razões pelas quais devem ser rejeitadas e as contas dos responsáveis julgadas irregulares, condenando-os ao pagamento do respectivo débito em solidariedade e lhes aplicando multas individuais.
	Ante o exposto, VOTO por que este Colegiado adote a minuta de acórdão que ora submeto à apreciação.
TCU, Sala das Sessões Ministro Luciano Brandão Alves de Souza, em 23 de fevereiro de 2021.
Ministro JOÃO AUGUSTO RIBEIRO NARDES 
Relator